【裁判字號】    89,訴,301
【裁判日期】    920227
【裁判案由】    背信等
【裁判全文】
臺灣屏東地方法院刑事判決                          八十九年度訴字第三一號
    公  訴  人  臺灣屏東地方法院檢察署檢察官
    被      告  己○○
    選任辯護人  林水龍
    被      告  甲○○
    選任辯護人  黃光宇
    被      告  丁○○
    選任辯護人  盧世欽
    被      告  壬○○
    選任辯護人  李慶隆
右被告等因背信等案件，經檢察官提起公訴（八十七年度偵字第三○二七號），本院
判決如左：
    主  文
甲○○、壬○○共同連續為他人處理事務，意圖為第三人不法之利益，而為違背其任
務之行為，致生損害於本人之財產，各處有期徒刑壹年。
丁○○為他人處理事務，意圖為第三人不法之利益，而為違背其任務之行為，致生損
害於本人之財產，處有期徒刑拾月。
己○○，無罪。
     事  實
一、壬○○於民國八十年七月至八十三年三月間，擔任屏東縣里港農會（下稱里港農
    會）祕書，丁○○自八十三年三月間起繼壬○○之後擔任該農會祕書，均負責平
    時襄助農會總幹事督導業務，如遇農會總幹事無法執行職務時，則代行農會總幹
    事職務。甲○○於八十年間至八十四年間，擔任里港農會信用部放款承辦人，經
    辦農會會員申請貸款之資格審核、徵信調查、標的物查估、放款金額審核等業務
    ，三人均為受里港農會僱用處理事務之人，三人明知於審核抵押貸款時，應對貸
    款人之信用及抵押品之價值作確實之徵信、勘估、審核，以評估抵押物之擔保是
    否足夠、借款人是否有償債能力，以避免貸出款項後無法收回而使農會權利受損
    ，詎壬○○與甲○○竟夥同已死亡之里港農會信用部主任林啟和，基於概括犯意
    之聯絡，意圖為第三人不法之利益，而為左列(一)(二)(三)(四)等違背其任務之行為。另
    丁○○亦意圖為第三人不法之利益，而為左列(五)之違背其任務之行為，均致生損
    害於里港農會之財產。其具體情形分述如下：
  (一)乙○○貸款案：甲○○於八十年七月八日及八十年八月二十九日，分別辦理友人
    乙○○申請新臺幣二百六十萬元及一千零四十萬元之最高限額抵押貸款案，因多
    次受乙○○之請託，將二百六十萬元貸款之抵押建物，門牌號碼里港鄉○○路八
    之十三號（座落土地為里港鄉○○段第五五八、第五五九號），每平方公尺之時
    價高估為一萬八千元，另一千零四十萬元貸款之抵押建物，門牌號碼為里港鄉○○路二七號（座落土地為里港鄉里平地三九三、三九七號），每平方公尺時價亦
    高估為二萬元，並將上開不實之時價，登載於其職務上所製作之里港鄉農會不動
    產（房屋）估價表上，再送信用部主任林啟和複審同意，最後由祕書壬○○代總
    幹事己○○決行放貸二百萬元及八百萬元，而達溢價超貸之目的。嗣乙○○於八
    十五年間拒不繳息，經里港鄉農會聲請拍賣抵押物，二百萬元借款部分，經執行
    後包括利息、違約金仍有一百四十七萬五千餘元未獲清償，八百萬元借款部分則
    含利息、違約金仍有三百三十萬六千餘元未獲清償。
  (二)戊○○貸款案：甲○○於八十一年七月二十九日，辦理戊○○之三百五十萬元貸
    款案，明知預估擔保品價值時，所扣除之增值稅，應依土地稅法第三十三條規定
    ：「土地增值稅之稅率，依左列規定：1.土地漲價總數額超過原規定地價或前次
    移轉時核計土地增值稅之現值數額未達百分之一百者，就其漲價總數額徵收增值
    稅百分之四十。2.土地漲價總數額超過原規定地價或前次移轉時核計土地增值稅
    之現值數額在百分之一百以上未達百分之二百者，除按前款規定辦理外，其超過
    部分徵收增值稅百分之五十。3.土地漲價總數額超過原規定地價或前次移轉時核
    計土地增值稅之現值數額在百分之二百以上者，除按前二款規定分別辦理外，其
    超過部分徵收增值稅百分之六十。」計算稅率，竟以修正液，將原估價員寅○○
    以時價之六成做為計算預估土地增值稅之依據，改為以時價之四成做為依據，藉
    此提高擔保放款值，甲○○並將此不實時價，登載在里港鄉農會不動產（房屋）
    估價表上，並送信用部主任林啟和複審同意，最後由祕書壬○○代總幹事己○○
    決行通過，於八十一年八月十日放款，而達溢價超貸之目的。該貸款案於八十三
    年九月二十四日展期後，戊○○至八十四年四月二十四日即未再繳息，經里港鄉
    農會聲請拍賣抵押物，仍不足一百五十二萬四千五百六十二元。
  (三)癸○○貸款案：甲○○於八十一年十月八日，辦理其妻癸○○申請之二百三十萬
    元貸款案，擔保物提供人為甲○○友人乙○○之妻潘彩滿所有，屏東縣高樹鄉○○○段第八九之二九六號房地，甲○○原預估該筆土地之時價，為每平方公尺一
    萬五千元，遠高於公告現值每平方公尺一百二十元之價格，嗣又以浮貼之方式，
    將每平方公尺一萬五千元更改為二萬三千元，甲○○並將此不實時價，登載在里
    港鄉農會不動產 (房屋）估價表上，送信用部主任林啟和複審同意，最後由祕書
    壬○○代總幹事己○○決行通過，並於八十一年十月十五日放款，而達溢價超貸
    之目的。嗣癸○○於八十四年七月十日將上開房地賤價賣予辛○○，並將二百三
    十萬元之債務轉由辛○○承擔，辛○○於八十五年五月間起即未再繳息，經里港
    鄉農會聲請拍賣抵押物，尚不足一百七十二萬六千餘元。
  (四)丙○○貸款案：甲○○於八十二年一月七日，辦理其友人乙○○之父丙○○申請
    之一千九百五十萬元最高限額抵押貸款案，擔保品為里港鄉○○○段第一三一四
    號土地，甲○○明知該土地公告現值每平方公尺為一千五百元，竟應乙○○之請
    求，將原估價員寅○○所預估之每平方公尺時價九千一百元，以修正液塗改為每
    平方公尺時價一萬九千五百元，甲○○並將此不實時價，登載在里港鄉農會不動
    產 (房屋）估價表上，送信用部主任林啟和複審同意，最後由祕書壬○○代總幹
    事己○○決行通過，並陸續放款達一千五百萬元，而達溢價超貸之目的。嗣丙○○於八十五年十一月四日即未再繳息，八十六年六月二十四日轉入催收帳戶，迄
    今尚有一千一百八十二萬九千餘元未清償。
  (五)庚○○貸款案：八十三年七月九日，時高樹鄉農會總幹事丑○○欲向里港鄉農會
    貸款，因資格不符，即以庚○○為人頭，並提供丑○○之妻鍾子○○所有之高樹
    鄉○○段第一八六之三○地號土地為擔保，申請貸款二千萬元，估價員寅○○估
    價後，承辦人陳伯瑜及信用部主任莊昌富均簽註：本件不動產提供人，非本會轄
    區之會員，與借款人無實質關係，唯恐違反農會法相關法令，是否准予設定，請
    核示等語，祕書丁○○核章時，並未表示意見，惟呈請總幹事決行時，因總幹事
    己○○不在，由祕書丁○○代為決行，丁○○明知本件貸款人庚○○僅為人頭，
    並非實際借款人，而農會信用部不得對非會員辦理貸款，且明知庚○○月薪僅有
    三萬五千元，又無其他存款，並無償債能力，另該筆貸款之抵押土地，於八十三
    年間之公告現值為每平方公尺一百八十元，估價員寅○○預估時價為每平方公尺
    一千五百五十元，明顯高估，為圖丑○○不法之利益，仍批註「該農地距離本會
    未逾十三公里，擬准予設定貸放」，另於八十三年七月十五日之放款批覆書上，
    又不顧陳伯瑜及莊昌富簽註：「本件放款依個人徵信資料顯示，借款人庚○○係
    屬人頭，非資金真正使用人，查農會信用部業務管理辦法第十條第一項規定，農
    會信用部不得對非會員辦理放款，又依照財政部七十一年八月七日 (）台財融
    字第二○一九四號函釋，農會服務對象應以居住其組織區域內之會員或其同戶家
    屬為限，故本件放款唯恐違反上述法令，應不予核放」等語，再次代己○○批示
    「准予貸放」，上開借款旋於八十三年七月十五日核放。丑○○取得貸款後，均
    未按期繳息，經多次催討，始繳至八十四年六月二十七日，自此以後即未再繳息
    ，後里港鄉農會聲請查封拍賣抵押物，經多次拍賣，均無人應買，迄今二千萬元
    全未清償。
二、案經法務部調查局屏東縣調查站移送臺灣屏東地方法院檢察署檢察官偵查起訴。
     理  由
壹、有罪部分：
一、訊據被告壬○○、丁○○及甲○○，均矢口否認上揭犯行，
  (一)被告甲○○辯稱：(1)農會信用部除吸收存款外，當然亦應加強放款，以賺取貸款
    利息，始能生存，因此承辦人員積極爭取客戶貸款，乃屬常態，而爭取客戶借貸
    之條件，須借貸利息較低，與借貸之金額要較高，否則甚多金融機關競爭下，必
    難生存，里港農會為了能生存及賺錢，於七十六年七月十七日，由信用部主任
    林啟和書寫簽呈總幹事、理事長，准予授權主辦單位對有價值之房、地及農地得
    採取時價估價，經批示提交理事會議決，亦經理事會於七十六年七月二十八日議
    決，另里港鄉農會於八十一年一月二十三日第十一屆第十八次理事會議決，更通
    過信用部基於求新、求變始能生存之原則，應改變以往作業程序配合目前之市場
    環境，擬將本鄉街內之重要黃金地段房屋提高估價金額，以符實際價值。因此，
    我雖有於乙○○、癸○○貸款案，在估價表上以浮貼方式，更改每平方公尺之時
    價鑑估基數，及在戊○○、丙○○貸款案之估價表上，以修正液塗改估價員寅○○之估價數值，惟此純係因估價員之估價偏低，且未能執行理事會之最高估價標
    準：「得視市價變動情形調整」之規定所致。(2)刑法上之背信罪為身分犯之一種
    犯罪，本質上在於為他人處理事務者，違背誠信義務所要求之信任關係，竟從事
    違反任務之行為，而意圖為自己或第三人不法之利益或損害本人之利益，方能構
    成，且須有致生損害於本人財產或其他利益者，始足當之，故亦為結果犯，而本
    件公訴人起訴之事實中，有關乙○○貸款部分：雖尚有一千萬元逾期放款未償
    還里港鄉農會，然經農會查封拍賣其擔保品，屏東縣里港鄉里○段第三九七、第
    三九三之土地，及其上建物二四四號建築物，經法院執行處之估價價金為一千四
    百萬元，屏東縣高樹鄉○○○段二五一之二地號之土地，及其上建物建號三八四
    號，經執行處委任鑑價結果為一千零九十七萬二千七百元，均應足以確保債權，
    足認我並未高估擔保品，以達溢價超貸之行為或目的。戊○○貸款部分：雖我
    擬准其貸放三百五十萬元，然證之法院執行處鑑價結果為五百四十萬元，足認我
    並未高估擔保品。癸○○貸款部分：依里港鄉農會之規定，只要會員即可貸款
    ，而我為放款主辦人員，自行擔任擔保物鑑估作業，應無不可，至於我以浮貼方
    式將單價每平方公尺一萬五千元，更改為每平方公尺二萬三千元，乃係上級金檢
    小組檢查時，發現本案貸款金額為二百三十萬元，單價為每平方公尺一萬五千元
    ，應有錯誤，經我解釋係提高每平方公尺二萬三千元後，未加修正所致，故即時
    以浮貼方式更正，然此貸放之擔保品，經法院執行處鑑價為二百七十四萬元，亦
    證明我並未高估。丙○○貸款部分：我雖更改估價人員寅○○之估價數值後，
    貸放金額變更為一千五百萬元，然執行處鑑定之拍賣價款為一千八百萬元，足認
    我未高估擔保品。綜觀我更改後之核貸金額既未超過該擔保品第一次法院拍賣之
    鑑價金額，足認我並無意圖為自己或第三人不法利益，或損害本人利益而為違背
    任務之行為，亦無足生損害於公眾或他人之犯行。至於實際拍賣結果雖未能滿足
    里港鄉農會所應所收回之貸放金額，然此乃經濟不景氣，及後來房地產低迷所致
    ，非我所能料及。(3)我在浮貼或修正後，均有在估價計算方法欄內蓋章，以示負
    責，且我為貸款案之主辦人員，自有權更改，估價員寅○○，事實上應是我辦理
    貸款業務之助理，此由寅○○於八十二年十月六日對許英明借貸案，估價屏東市
    ○○段八一八號擔保品，核貸金額為五百六十二萬零一百七十二元，我在放款申
    請書初審意見欄簽註「本件房屋估價偏高，已超過價值，貸四百萬元」，及於八
    十二年六月二十六日林坤海借貸案，估價員寅○○估價擔保品後之核貸金額為八
    百三十五萬一千零五十五元，我將之核減為七百零五萬二千零二元，且在估價表
    上直接修正、增列，均足證寅○○應僅是我經辦放款業務之助理，我既為放款之
    承辦人員，自有表示鑑價價格之意見及權責，而以修正液及浮貼之方式修正估價
    之金額，係為方便行事，且均在時價範圍內，又均在修正處蓋章負責，自無生損
    害於公眾或他人之情形，是應無變造文書或業務上登載不實之罪嫌。
  (二)被告丁○○辯稱：(1)綜觀農會法條文及其施行細則，與屏東縣里港鄉農會信用部
    有關核貸放款法令內規，並無任何一條條文規定，提供擔保之不動產，提供人須
    限於里港鄉農會轄區之會員，易言之，只須借款人具備里港鄉農會會員之身分，
    即可向里港鄉農會信用部申貸，至於不動產擔保物之提供人並不侷限於里港鄉農
    會會員，是庚○○貸款案之借款人，既係里港鄉農會會員，雖抵押不動產之提供
    人鍾子○○非里港鄉農會會員，亦無違反或抵觸農會法相關規定，是被告代為決
    行批示核放本件貸款，確無任何背信之故意及犯行可言。(2)庚○○貸款案申請之
    時間為八十三年七月間，八十四年六月間未再繳息，八十五年五月轉入催收帳戶
    ，嗣經農會聲請強制制行，法院核定第一次拍賣底價為四千一百二十萬元，惟庚○○僅申貸二千萬元，且法院拍賣所核定之不動產底價均較一般市價為低，此乃
    眾所週知之事實，足證被告無背信之故意。(3)本件核貸之時間為八十三年七月間
    ，嗣法院拍賣時，雖經六次均無人應買，然此乃台灣社會整體環境不景氣使然，
    事涉社會客觀外在之經濟條件與景氣榮枯，絕非被告於八十三年間核貸之初所可
    預見。
  (三)被告壬○○辯稱：(1)被告已自八十三年三月七日起離開農會祕書乙職，轉任里港
    鄉農會會務股長，在擔任祕書時，於程序上所查閱有關乙○○、戊○○、癸○○
    及丙○○貸款案，本非祕書業務職責，屬農信用部辦理評鑑專責認定，且被告所
    任祕書業務，從不就申請貸款之不動產地段、結構，蒞臨現場評估，及對申請貸
    款人接觸審核，亦即乙○○、戊○○、癸○○及丙○○等貸款人，被告從未接觸
    過，至今亦不認識該四人，從而被告如何有共同圖為申請貸款人乙○○等不法利
    益？至浮貼更改，及以修正液塗改，因公文簽呈塗改、修正，乃常有之事，本件
    縱有塗改、修正，係承辦人甲○○自己簽呈錯誤塗改、修正而蓋章在案，又已送
    由其業務承辦上級信用部已故主任林啟和審核後，再送被告，被告又不知塗改修
    正內容，承辦人甲○○及主任林啟和亦無告知修正塗改內容，事實證據上，被告
    是從不知修正塗改內容，怎有公訴意旨指稱之明知可言？(2)被告任職祕書期間，
    係在八十年七月至八十三年三月，然該四件貸款，其中乙○○部分：於被告任
    職期間設定二百萬元及八百萬元抵押權，並無貸出取款，迨被告離職後，於八十
    五年三、四月間，始開始貸予乙○○。戊○○部分：於八十三年九月間屆滿，
    在被告離間祕書乙職後，又轉單重新貸款。癸○○部分：貸款屆滿期限亦在被
    告離職祕書後，八十三年十月十五日轉單重新貸款，於八十四年七月間後，核准
    轉讓該債權予辛○○，由辛○○承受該貸款債權。丙○○貸款部分，設定一千
    五百萬元抵押貸款後，始陸續貸出不等數目之款項，被告對該陸續不等數目之貸
    款，或許有部分未予核章，且該貸款亦於被告離開祕書乙職後，在八十四年十月
    轉單重新貸款。以上四項抵押貸款，係訂有期限，期限屆滿後，應再徵信調查，
    重新評估，不符無擔保投信條件者，應要求貸款戶增提擔保品，或收回部分貸款
    ，不宜沿用原估價表辦理，基此，被告在程序上照章蓋章，應無背信犯意。(3)抵
    押貸款鑑價及放款業務專屬農會信用部業務，由承辦人即同案被告甲○○負責鑑
    估評價後，再由已故該信用部主任林啟和覆審，是為信用部與承辦人專責業務，
    為農會祕書之被告所不涉及，被告不可能有故為違背職務行為，且按核定貸款數
    目，有規章可循，應經徵信調查，抵押貸款之不動產評估，並要依據屏東縣里港
    鄉農會第十屆第十五次理事會會議紀錄之決議，採取時價彈性估價，凡不違背估
    價程序之估價，即無故意犯背信行為。本件四項貸款，乙○○部分：二百萬元
    貸款，就里港鄉○○段第五五八及第五五九號土地，暨地上房屋，於強制執行時
    ，經法院送鑑價，已達五百四十九萬二百元，而八百萬元貸款之抵押物，經法院
    送鑑價，亦達一千二百五十五萬元。戊○○部分：用以抵押之屏東市○○段一
    八五之二二號房地，法院定第一次拍賣底價，土地為二百六十萬元，房屋為二百
    八十萬元，合計為五百四十萬元，已超過核貸之三百五十萬元。癸○○部分：
    用以抵押貸款之高樹鄉○○○段八九之二九六號房地，法院定第一次拍賣底價為
    二百七十四萬元，亦超出核貸之二百三十萬元。丙○○部分：坐落里港鄉○○○段一三一四號農地，法院定第一次拍賣底價為一千八百萬元，而當初只核貸一
    千五百萬元。上述四筆貸款，均無溢價超出估價情形，且估價係依當時貸出時期
    市價，斷不能因八十四年以後，房地價格大跌，即認有超額估價。(4)本件四項貸
    款，皆有連帶保證人可資追討，似已應無致生損害之背信要件，且執行後均已受
    償，乙○○部分：除鈞院八十六年民執字第六五三○號及八十七年民執字第四
    九七三號強制執行拍賣外，又經鈞院八十七年度執字第四九三七號強制執行，以
    債權額一千萬元分配滿足。戊○○貸款部分：經鈞院八十五年執字第三○九一
    號強制執行受償不足部分，已就其連帶保證人陳景明財產於鈞院八十七年度執字
    第一七八四號強制執行拍賣中追償。癸○○貸款部分：已於被告離職後，於八
    十四年七月轉讓債權予辛○○，癸○○已無欠該二百三十萬元債款。丙○○貸
    款部分：是在被告辭卸祕書後，在八十四年十月三日不動產價格跌落時，展期 (
    借新債還舊債）轉單，致無從滿足清償，但連帶保證人乙○○，當時仍有財產可
    供執行，似應無造成損害。(5)本件乙○○、戊○○、癸○○及丙○○貸款案，係
    於被告卸任祕書職務後，於八十三年三月以後之新貸款案件，有前呈四人貸款申
    請書及借據所書日期可證，是債務既已更新，所以里港鄉農會乃就該新貸款，對
    乙○○二百萬元借款，向鈞院聲請八十七年度促字第二二○五號支付命令，八百
    萬元借款，聲請鈞院八十七年度促字第二二○四號支付命令。戊○○三百五十萬
    元借款，聲請鈞院八十五年度促字第一○二九○號支付命令。丙○○借款一千五
    百萬元，聲請鈞院八十六年度促字第八二五六號支付命令，並均已確定在案。
二、經查：
  (一)乙○○貸款案：(1)本件抵押建物於八十年間之時價，經歐亞不動產鑑定有限公司
    鑑價，每坪之價格均為三萬二千五百元，即每平方公尺應約為九千八百三十一元
    ，而被告甲○○分別以每平方公尺一萬八千元及二萬元做為預估時價，明顯高估
    ，有估價報告書一份在卷可稽。再參諸卷附八十一年一月二十三日，里港鄉農會
    第十一屆第十八次理事會會議紀錄，決議將里港鄉內主要黃金地段房屋提高估價
    金額，所謂「黃金地段」，依該次會議決定尚未包括里港鄉○○路，且依上述最
    高估價金額表規定，屬黃金地段之里港鄉○○路全部，建物每平方公尺最高估價
    金額只有一萬五千元，而本件二百萬元貸款案，乙○○所提供之永春段第五五九
    地號上之房屋，座落在民生路八之十三號，且申請貸款之時間為八十年間，則以
    八十一年一月間，里港鄉農會理事會尚認為該鄉○○路段未達黃金地段之標準，
    而被告甲○○於本院審理時亦供述房地產之飆漲至八十三年間達到最高峰等語，
    則被告於八十年間承辦本案時，即預估民生路八之十三號建物之時價為每平方公
    尺一萬八千元，超過黃金地段永安路上之建物最高時價，益證被告甲○○確有低
    價高估之不法行為。(2)又本件貸款案，係由被告壬○○代總幹事己○○決行而完
    成貸放等情，亦經壬○○於本院審理中供承屬實，並有里港鄉農會不動產 (房屋
    ) 估價表、放款申請書在卷為憑。且本件之擔保品，經拍賣後，二百萬元借款部
    分，尚有一百四十七萬五千餘元本息未獲清償，八百萬元借款部分，則有三百三
    十萬六千餘元本息未獲清償，此經本院調閱本院八十七年執字第四九三七號、八
    十九年執字第一一○○四號核對無訛，足證被告壬○○、甲○○之違法核貸行為
    ，確已造成里港農會之損害。
  (二)戊○○貸款案：(1)被告甲○○於調查站時已坦承：本案原鑑估人員寅○○係以時
    價之六成做為計算預估值稅依據，後因故我已記不清楚，我擅自將該額降低而以
    時價之四成做為預估增值稅額之計算標準，降低增值稅額，增加貸款金額等語。
    而依卷附之放款擔保品估價標準及處理細則規定：「土地之估價及擔保放款值核
    估標準為：擔保放款值最高以時價扣除按時價計算之應計增值稅後之90％為準，
    時價高於公告現值時，以時價為準，時價若低於公告現值時，仍以時價為準，其
    應計土地值稅，應以時價減去規定地價 (或前次移轉時之時價）之金額按規定稅
    率計算之」，又所謂稅率，依土地稅法第三十三條規定：「土地增值稅之稅率，
    依左列規定：1.土地漲價總數額超過原規定地價或前次移轉時核計土地增值稅之
    現值數額未達百分之一百者，就其漲價總數額徵收增值稅百分之四十。2.土地漲
    價總數額超過原規定地價或前次移轉時核計土地增值稅之現值數額在百分之一百
    以上未達百分之二百者，除按前款規定辦理外，其超過部分徵收增值稅百分之五
    十。3.土地漲價總數額超過原規定地價或前次移轉時核計土地增值稅之現值數額
    在百分之二百以上者，除按前二款規定分別辦理外，其超過部分徵收增值稅百分
    之六十。」，本件貸款案，甲○○鑑價時既認定抵押土地於前次移轉之價格為每
    平方公尺二千五百元，本次係以每平方公尺四萬六千元做為時價，自應依上開規
    定計算增值稅，其竟以降低稅率之方法，達到增加貸款金額之目的，其圖為戊○○不法之利益，不言可喻。又貸款案，最終由被告壬○○代總幹事己○○決行而
    完成放貸等情，業據被告壬○○於審理中坦認屬實，並有里港鄉農會不動產 (
    房屋）估價表、放款申請書、里港鄉農會擔保放款明細分類卡在卷為憑。另本件
    抵押物，經拍賣後尚有一百五十二萬四千五百六十元未獲清償，有本院調閱本院
    八十五年度執字第三九○一號卷核對屬實，足證被告壬○○、甲○○之違法核貸
    行為，已造成里港農會之損害。
  (三)癸○○貸款案：(1)本件抵押土地於八十一年間之公告現值為每平方公尺一百二十
    元，有里港農會提供屏法字第２０２３號「癸○○貸款案」卷附之土地地價表
    可稽，被告甲○○於八十一年十月九日以每平方公尺二萬三千元做為預估該土地
    之時價，上開估價結果，較諸卷附其他同為被告所主辦之貸款案，如：八十二
    年十二月二十七日，借款戶林英子以里港鄉○○段第五六三、第五六四二筆土地
    ，向里港鄉農會申請抵押借款，時該二筆土地公告現值為每平方公尺一萬元，預
    估時價則以公告現值三倍計，為每平方公尺三萬元。八十二年六月二十六日，
    借款戶林坤海以九如鄉○○段二四七八號土地，向里港鄉農會申請抵押借款，時
    該筆土地公告現值為每平方公尺一千二百元，預估時價則以公告現值五倍計，為
    每平方公尺六千元。八十一年二月十二日，借款戶陳帥印以屏東市○○段第一
    ○八四號土地，申請抵押貸款，時該筆土地公告現值為五千二百元，預估時價則
    以公告現值之五倍計，為每平方公尺二萬五千元。八十二年十二月六日，借款
    戶楊進清以里港鄉○○段一三二○、一三二一號土地，申請貸款，時該筆土地公
    告現值為每平方公尺二千五百元，預估時價則以公告現值之三倍多計，為每平方
    公尺八千五百元。八十年九月三日，借款戶陳招明以里港鄉○○○段第一三四
    九號土地，申請貸款，時該筆土地公告現值為每平方公尺一千元，預估時價則以
    公告現值三倍計，為每平方公尺三千元。顯見所謂「時價」之預估，雖無固定標
    準，然多以公告現值三至五倍做為預估值，而被告甲○○承辦本件貸款案時，竟
    以高達公告現值一百九十一倍之價錢，做為預估時價，迥異於上舉五例被告自己
    所為之估價慣例，其顯有低價高估之不法情事。又本件貸款案，最終亦由被告壬○○代總幹事決行，除經被告壬○○坦認屬實，並有里港鄉農會不動產 (房屋）
    估價表、放款申請書、里港鄉農會擔保放款明細分類卡在卷為憑，被告壬○○對
    甲○○如此顯明之高估行為，仍予核准，實難謂無圖為甲○○之妻癸○○不法利
    益之共同犯意。再者本件擔保品經拍賣後，尚有一百七十二萬六千餘元未獲清償
    ，有本院調閱本院八十五年度執字第三五四四號卷核對無訛，足認被告壬○○、
    甲○○二人之違法行為，已造成里港農會之損害。(3)至於被告甲○○雖辯稱：我
    以貼方式將單價每平方公尺一萬五千元，更改為每平方公尺二萬三千元，乃係上
    級金檢小組檢查時，發現本案貸款金額為二百三十萬元，單價為每平方公尺一萬
    五千元，應有錯誤，經我解釋係提高每平方公尺二萬三千元後，未加修正所致，
    並即時以浮貼方式更正云云，惟本院向財政部函問，經答以：本部檢查金融機構
    ，發覺金融機構辦理擔保放款，依估價每平方公尺單價加總之鑑定價格所計算之
    放款值，若有低於貸放金額者，即貸放總數有過高情形，則建議金融機構將多貸
    金額收回或補徵擔保品，有財政部台財融字第八九七五一八八三號函附卷可稽，
    足認被告甲○○所辯顯然無據。
  (四)丙○○貸款案：(1)本件貸款案，被告甲○○將估價員寅○○預估之每平方公尺九
    千一百元時價，更改為一萬九千五百元等情，業據其於調查站供承：因為該貸款
    案當初寅○○鑑估僅可貸一千萬元，因實際借款人丙○○之子乙○○係我朋友，
    要求提高，所以我才在估價計算方法欄內以修正液塗改，以符合乙○○之要求等
    語不諱，且經證人寅○○證述屬實，並有里港鄉農會不動產 (房屋）估價表在卷
    為憑，該估價表經法務部調查局鑑定，亦認原估價數值為九千一百元，有屏法
    字第五七○四號通知書在卷可稽，被告甲○○無理由更改時價已有可疑。再者，
    依歐亞不動產鑑定股份有限公司對本件抵押不動產於八十二年間之時價所為之鑑
    定，認應以每坪三萬八千元，即每平方公尺一萬一千四百九十五元為合理，益證
    被告甲○○以每平方公尺一萬九千五百元做為本件抵押不動產之預估時價，明顯
    高估。又本件貸款案，最終亦由被告壬○○代總幹事決行，除經被告壬○○坦認
    屬實，並有里港鄉農會不動產 (房屋）估價表、放款申請書、里港鄉農會擔保放
    款明細分類卡在卷為憑。上開擔保品經拍賣後，尚有一千一百八十餘元未獲清償
    ，有本院調閱本院八十六年度執字第六五二八號卷核對無訛，足認被告壬○○、
    甲○○二人之違法行為，已造成里港農會之損害。
  (五)至於被告壬○○雖辯稱：上開貸款案，乙○○部分是在離職後，於八十五年三、
    四月間，始開始貸放，戊○○部分是在八十三年九月間我離間祕書職務後，又轉
    單重新貸款，癸○○部分之貸款屆滿期限亦在被告離職祕書後，八十三年十月十
    五日轉單重新貸款，丙○○貸款部分，設定一千五百萬元抵押貸款後，始陸續貸
    出不等數目之款項，我對該陸續不等數目之貸款，或許有部分未予核章，且該貸
    款亦於我離開祕書職務後，在八十四年十月轉單重新貸款云云。惟被告壬○○於
    審核時違法核准該四件貸款，且在被告壬○○任職祕書期間，四筆借款均已經里
    港農會核撥予借款人，即就低價高估等部分，已使乙○○等人獲有不法之利益，
    同時造成里港農會之損害，斯時犯罪即已構成，自不應事後是否又展期借款及債
    務是清償完畢而影響犯罪之成立。另被告壬○○雖又辯稱：抵押貸款鑑價及放款
    業務專屬農會信用部業務，由承辦人即同案被告甲○○負責鑑估評價後，再由已
    故該信用部主任林啟和覆審，是為信用部與承辦人專責業務，為農會祕書之被告
    所不涉及云云，惟依卷附之屏東縣里港鄉農會信用部放款負責明細表規定，擔保
    品之鑑定及估價核定權在總幹事，再依農會人事管理辦法第三十條規定：農會總
    幹事因故不能執行職務時，應就副總幹事、主任秘書（秘書）、各部室組（課、
    股）主管或企畫專員之順序，指定代理人兼代總幹事職務，並報理事會及主管機
    關備查。是如里港農會總幹事因故無法執行職務時，按順序應即先由秘書代理，
    可見秘書職務之重要性僅次於總幹事，對於農會應行處理之各項業務均負有審核
    之權責，並非僅單純形式上核章，更非被告壬○○所辯非其所涉及之業務，是被
    告壬○○所辯，均不足採。又被告甲○○雖辯稱：其為貸款案之承辦人員，自有
    權更改寅○○估算之時價，故其行為非偽造文書云云，惟被告甲○○既明知其於
    里港鄉農會不動產 (土地）估價表上所記載之時價，均非真正之時價，且被告之
    不實登載行為確已造成里港農會之損失，縱被告為貸款案之承辦人員，其行為仍
    已該當刑法上之偽造文書罪，是被告甲○○所辯亦不足採。
(五)庚○○貸款案：本件貸款案係由被告丁○○代總幹事決行，業據被告丁○○自承
    屬實，並有放款申請書、里港鄉農會不動產 (土地）估價表等在卷為憑。按農會
    信用部業務管理辦法第十條規定第一項明定「農會信用部不得對非會員辦理放款
    。但存單質借、依第五條第一項第二款辦理會員同戶家屬之放款及第三款受託代
    放款項，不在此限」，且財政部於七十一年八月七日亦以台財融字第二○一九四
    號函釋「農會服務對象，應以居住於其組織區域內之會員及其同戶家屬為限，縱
    其依農會法第五條第三項規定報經中央目的事業管機關之核准，得接受非會員之
    存款，亦應以現居住其組織區域內之非會員為限」，有上開函在卷可稽，被告丁○○於八十三年間既任里港農會祕書，負責襄助總幹事執行職務，或於總幹事無
    法執行職務時代為執行職務，對於上開規定，自無法諉為不知，其於審核本件貸
    款時，對於主辦人員徵信後所為之：庚○○為盛昌畜牧器具行司機，在本會活儲
    為二百九十三元，月薪三萬五千元等報告，明顯可見係實際借款人利用人頭貸款
    冀規避相關規定，均視而未見，仍違法核准，其主觀上自有為實際借款人丑○○
    圖得不法利益甚明。且該筆借款於八十三年七月十五日貸放完畢，嗣於九十一年
    五月間經本院拍賣後均無人應買，迄今所積欠之本息均未清償，有里港農會里農
    信字第○四三一號函在卷為憑，顯已造成里港農會相當大之損失。至於被告丁○○雖辯稱：庚○○為里港農會會員，本件核准貸款並未違反農會法相關規定，惟
    前開禁止非會員辦理貸款之規定，除禁止以非會員名義向農會申請貸款外，尚包
    含非會員以會員為人頭向農會貸款，此為當然之解釋，否則上開規定豈不為具文
    ，且又如何達到農會法所揭諸之農會以保障農民權益，提高農民知識技能，促進
    農業現代化，增加生產收益，改善農民生活，發展農村經濟為宗旨之目的。是被
    告丁○○所辯自屬飾卸之詞，委不足採。另被告丁○○雖又辯稱：本件准予貸款
    是因見抵押物足夠擔品清償借款，且法院第一次拍賣核定之底價，遠高於核貸之
    款項，嗣無人應買乃應景氣不佳，非貸款當時所能預料云云，惟本件抵押土地經
    歐亞不動產鑑定股份有限公司鑑定，認八十三年之合理時價為每坪二千四百元，
    即每平方公尺七百二十六元，再參諸本件抵押土地之公告現值，於八十三年間每
    平方公尺僅為一百八十元，且該筆土地地目等則為「原」，依地類地目對照表，
    屬荒蕪未經利用及已墾復荒之土地，又該地位處偏僻，所面臨之通路僅為二至三
    米之產業道路，路面無舖設柏油路，交通不更，貸款當時亦無何有利發展之因素
    ，再再均足證估價員寅○○以高達公告現值八倍多之價格即每平方公尺一千五百
    五十元為預估時價，明顯高估，根本無法確保債權，又本件被告丁○○於違法放
    貸時，已造成里港農會之損害，犯罪即已構成，與事後房地產價格滑落，致拍賣
    時無人應買，自不相關。是被告丁○○所辯均不足採。綜上，本件事證已明，被
    告甲○○、壬○○、丁○○犯行洵堪認定。
三、核被告甲○○所為，係犯刑法第二百十六條、第二百十五條之行使偽造業務上登
    載不實文書罪，及同法第三百四十二條第一項之背信罪。被告壬○○、丁○○所
    為，係犯刑法第三百四十二條第一項之背信罪。被告甲○○、壬○○先後多次犯
    行，時間緊接，方法相同，觸犯構成要件相同之罪名，顯係基於概括犯意為之，
    應依連續犯規定論以一罪，並依法加重其刑。被告甲○○、壬○○，被告丁○○
    及寅○○，就上揭背信犯行，有犯意聯絡及行為分擔，皆為共同正犯。被告甲○○行使偽造業務上登載不實文書之目的，在達到違法放貸之背信行為，所犯上開
    二罪間有方法結果之牽連關係，應從一重之背信罪論處。爰審酌被告甲○○、壬○○、丁○○均無前科，素行良好，惟被告等人違法放貸之行為，造成里港農會
    追索無門，損失不貲等情狀，分別量處如主文所示之刑。
貳、無罪部分：
一、公訴意旨略以：己○○明知前述乙○○、戊○○、癸○○、丙○○等人之貸款案
    ，估價員於鑑估擔保品價格時均有高估之行為，竟仍予核章通過，事後造成里港
    農會鉅額之損失，且於八十三年曾迺瑞將其所有里港鄉里○段一三四、一三五地
    號之房地申請貸款五百萬元案件時，明知曾迺瑞信用不佳，逾期情形嚴重，竟不
    顧估價員林金成、信用部主任黃清忠之反對簽註意見，逕行批示核放貸款五百萬
    元，該貸款案於八十三年十一月撥款後，曾迺瑞至八十四年十月廿四日及八十四
    年十二月廿一日兩度遲延繳息，八十五年一月廿六日即因欠息轉入催收款戶，經
    該農會申請查封拍賣，連同本息及滯納金尚不足二百四十餘萬元。因認己○○涉
    犯背信罪嫌。
二：公訴人上開所認，無非以證人林金成、黃清忠等之證詞、卷附「放款擔保品估價
    標準及處理細則」、「八十年合庫各類建物最高估價標準表」、及曾迺瑞等人之
    查封拍賣結果等資為論據，訊據被告己○○則堅詞否認有何背信犯行，辯稱：(1)
    我於擔任里港鄉農會總幹事任內，因為公關關係，時常在外開會，而未在農會辦
    公室，所以除自己專用之印章，另交付予祕書使用之印章，我不在時，則由祕書
    用我之印章決行，而公訴人起訴之乙○○貸款二百萬元及八百萬元、戊○○貸款
    之三百五十萬元、癸○○貸款之二百三十萬元、丙○○貸款之一千五百萬元，貸
    款經過我均未參與，係由當時之祕書壬○○裁決批准，詳情我不甚明瞭，顯見我
    並無與甲○○等人，有犯意之聯絡及行為之分擔。(2)我僅是農會總幹事，依據農
    會之體制，有信用部之設立存在，農會之貸放，由信用部負責辦理，實際上貸放
    決定權全在信用部統一指揮，總幹事依據其書面之形式，審核而為行政上裁決，
    最後呈送至理事會，由上揭之各項程序因素考量，無論為在主觀上或客觀上予以
    公平之裁量，不能飭總幹事擔負刑責，另乙○○、戊○○、及癸○○貸款案，均
    不是由我核章的，是由祕書核章的，是我不在時，交給祕書用的章，曾迺瑞雖然
    信用不佳，但來農會申請貸款時，所提供不動產地段很好，價值較高，所以我們
    才會放款，且曾迺瑞曾二度來繳息，後來是因農會聽說曾迺瑞有脫產嫌疑，所以
    才趕緊送執行，並不是因曾迺瑞不繳息，且後來法院執行時，鑑定價格還比我們
    之鑑價高等語。
三、按犯罪事實應依證據認定之，無證據不得推定其犯罪事實。又不能證明被告犯罪
    者，應為無罪之諭知。刑事訴訟法第一百五十四條、第三百零一條第一項分別定
    有明文。經查：(一)乙○○、戊○○、癸○○、丙○○等人之貸款案決行時，均因
    被告己○○不在，而由祕書即被告壬○○代為之，被告己○○並未參與等情，業
    據壬○○供承屬實，被告己○○既非上開貸款案之決行者，且未為任何授意之行
    為，自無背信可言。(二)曾迺瑞貸款案：證人林金成、黃清忠固曾於放款申請書內
    填註申請人過去向本會借款，往來信用欠佳，逾期情形嚴重，為了確保債權不宜
    如估價之核貸金額總數貸放為宜等語，惟林金成及黃清忠亦明確證述本件貸款所
    核貸之金額並未逾抵押不動產之價額，林金成於調查站證稱：我當時是負責曾迺
    瑞申貸案設定前之不動產查估，曾迺瑞是以其所有之里港鄉里○段一三四、一三
    五地號土地及建號七三之建物做為抵押擔保品，當時我曾赴建物現場查估，並向
    一些代書朋友徵詢，且參考當時之房地產行情，決定二筆土地每平方公尺之時價
    為七萬元，建物是以每平方公尺一萬六千元核計，經計算後，我本人在估價表右
    下欄填註估價數值，上述土地建物約可核放金額五百餘萬元等語，另證人黃清忠
    亦證稱：該筆抵押品是位於里港市區內，依當時之行情估算還算合理等語。再觀
    諸估價員甲○○當時預估本件抵押物之時價每平方公尺七萬元，約為公告現值一
    萬二千元之五‧八倍，與前述之以公告現值三至五倍為時價之估價慣例相差不遠
    ，足認被告己○○辯稱，係因擔保品足夠確保債權故同意貸款等語，尚非無據。
    是以本件貸款核准時，貸款人曾迺瑞雖有信用不佳之情形，然其所提供之抵押物
    價值既足供擔保債權之清償，且又查無其他規定禁止此情況下准予放貸，則被告
    己○○批示准予核貸，即無何違反任何規定，自無法以事後抵押物拍賣後不足清
    償借款而執為被告有背信行為之認定。依上說明，應為被告己○○無罪之諭知。
據上論斷，應依刑事訴訟法第二百九十九條第一項前段、第三百零一條第一項、刑法
第二十八條、第五十六條、第二百十六條、第二百十五條、第三百四十二條第一項、
第五十五條、罰金罰鍰提高標準條例第一條前段，判決如主文。
本案經檢察官鄭伊鈞到庭執行職務
中      華      民      國    九十二    年     二     月     二十七     日
                                      臺灣屏東地方法院刑事第一庭
                                          法  官  包梅真
右正本證明與原本無異。
如不服本判決應於收受本判決送達後十日內向本院提出上訴書狀，其未敘述上訴理由
者，並得於提起上訴後十日內向本院補提理由書狀（均須按他造當事人之人數附繕本
 ）「切勿逕送上級法院」
                                          書記官  蔡進吉
中      華      民      國    九十二    年     三     月        三      日
附錄法條：
刑法第二百一十五條
從事業務之人，明知為不實之事項，而登載於其業務上作成之文書，足以生損害於公
眾或他人者，處三年以下有期徒刑、拘役或五百元以下罰金。
刑法第二百一十六條
行使第二百十條至第二百十五條之文書者，依偽造、變造文書或登載不實事項或使登
載不實事項之規定處斷。
刑法第三百四十二條第一項
為他人處理事務，意圖為自己或第三人不法之利益，或損害本人之利益，而為違背其
任務之行為，致生損害於本人之財產或其他利益者，處五年以下有期徒刑、拘役或科
或併科一千元以下罰金。


司法院資訊處製作；財團法人民間司法改革基金會備份。
